最高法院民事判決　　　　　　九十四年度台上字第一四六七號
　　上　訴　人　辛○○原名張.
　　　　　　　　　　　　號
　　　　　　　　丁○○
　　　　　　　　戊○○
　　　　　　　　己○○
　　　　　　　　辛○○以次四.
　　　　　　　　庚○○
　　　　　　　　原名張佳芳，.
　　　　　　　　丙○○
　　　　　　　　甲○○
　　共　　　同
　　訴訟代理人　吳宏山律師
　　被 上訴 人　隆育企業有限公司
　　　　　　　　　　　　號
　　兼上列一人
　　法定代理人　乙○○
　　共　　　同
　　訴訟代理人　邱松根律師
　　被 上訴 人　佑誠木業股份有限公司
　　　　　　　　　　　　號
　　兼上列一人
　　法定代理人　壬○○
　　被 上訴 人　蔡柴仁（即大億木材行）
　　共　　　同
　　訴訟代理人　邱朝象律師
上列當事人間請求損害賠償事件，上訴人對於中華民國九十四年
一月四日台灣高等法院更審判決（九十三年度重訴更(一)字第一四
號），提起上訴，本院判決如下：
    主  文
原判決除假執行部分外廢棄，發回台灣高等法院。
    理  由
本件上訴人主張：被上訴人乙○○、壬○○、蔡柴仁皆為從事業
務之人，因過失造成火勢延燒宜蘭縣羅東鎮○○路五十巷四號房
屋，致該房屋及其內財物毀損，被害人張林玉霞二度燒傷，送醫
不治死亡，上訴人甲○○亦因而燒傷。原審共同原告張金壽（已
於民國八十七年五月三十日死亡，由其繼承人即上訴人辛○○、
丁○○、戊○○、己○○、庚○○五人依法承受訴訟）為張林玉
霞之夫，辛○○、丁○○、戊○○、己○○及上訴人丙○○五人
為張林玉霞之子女，上訴人自得按侵權行為法則及民法第二十八
條之規定，請求乙○○、壬○○、蔡柴仁及由乙○○經營之被上
訴人隆育企業有限公司（下稱隆育公司）、壬○○經營之佑誠木
業股份有限公司（下稱佑誠公司）連帶負賠償責任等情，爰求為
命被上訴人按原判決附表（下稱附表）所示金額連帶給付上訴人
，並加計法定遲延利息之判決。
被上訴人隆育公司、乙○○則以：上訴人之損害，係由於門牌宜
蘭縣羅東鎮○○○路四五號木造廠房及與同鎮○○路二十八巷七
號、七號之一相連之倉庫，因人為明火起火引燃，延燒至上訴人
丁○○、己○○共有之前揭房屋所致。上開廠房及倉庫，伊已全
部轉租與壬○○經營之佑誠公司及蔡柴仁經營之大億木材行，並
交付其管理、使用，廠房、倉庫之安全自應由承租人負責防護；
本件火災之發生伊並無過失，上訴人依侵權行為法律關係請求伊
賠償，尚屬無據等語。被上訴人佑誠公司、壬○○、蔡柴仁則以
：上訴人之損害，係因前揭廠房、倉庫人為明火起火引燃，延燒
至丁○○、己○○共有之房屋所致，伊僅承租前揭廠房及鋸木機
械設備，並未承租上開為起火點之倉庫，對該倉庫自無管理、使
用之權源，亦無為安全防護之義務，且廠房與倉庫間尚種植樹木
以為區隔，對於上訴人所受損害，無所謂侵權行為等語，資為抗
辯。
原審為判決駁回上訴人之訴，無非以：上訴人主張前揭廠房、倉
庫人為明火起火引燃，延燒至丁○○、己○○共有之房屋，受有
財務損失及張林玉霞、甲○○燒傷，張林玉霞送醫不治之事實，
固為被上訴人所不爭執，堪信為真實。惟按當事人主張有利於己
之事實，就其事實有舉證之責任，民事訴訟法第二百七十七條前
段定有明文。又民事訴訟如係由原告主張權利者，應先由原告負
舉證之責，若原告先不能舉證，以證實自己之主張為真實，則被
告就其抗辯事實即令不能舉證，或其所舉證據尚有疵累，亦應駁
回原告之請求。本件上訴人主張被上訴人應負侵權行為損害賠償
責任，無非以被上訴人於門牌宜蘭縣羅東鎮○○○路四五號木造
廠房經營木材加工，為堆置木材及加工餘料等危險可燃性物資之
危險工作場所，應注意依消防法令配置、並維持有效之消防器材
，防止火災發生，維護公共安全，能注意竟疏於注意配置，八十
一年八月十六日下午一時四十五分許，與前揭木造廠房相連之倉
庫，起火引燃後，無人在場，又無消防器材可施滅火，延燒緊臨
同路五○巷四號丁○○、己○○所共有、現供人居住、使用之房
屋，被上訴人應負侵權行為之過失責任為其論據，依上開說明，
自應由上訴人就該有利於己之事實，負舉證之責任。經查隆育公
司負責人乙○○係於七十二年三月一日以吉野木材行林吉野之名
義，向訴外人陳永順（信元木業工廠）承租前揭木造工廠廠房及
內部設備，八十一年二月一日以乙○○名義，將該號木造廠房及
鋸木機械設備之全部使用權利，轉租與壬○○、蔡柴仁，租賃期
限至八十二年二月二十八日各情，為兩造所不爭，且有租賃契約
書、工廠租賃契約書可稽。依丁○○、己○○、丙○○及證人蔡
東發於台灣宜蘭地方法院（稱宜蘭地院）刑事案件審理時之供述
，可知乙○○承租及轉租與壬○○、蔡柴仁之上開工廠及內部設
備，自應包括與廠房相連之前揭倉庫在內，合先敘明。乙○○承
租前揭廠房與倉庫，確曾將滅火器設置於廠房及機房，計有乾粉
滅火器十一支、泡沫滅火器六支，八十年八月間換藥，其藥期可
持續一年半個月之久，八十一年二月一日轉租與壬○○、蔡柴仁
，未及換藥即發生本件火災等事實，經證人林志隆、張永祥、何
麗珍於刑事案件審理時供證在卷，有原法院八十九年度重上更(四)
字第六三號刑事判決影本足憑（原審重訴第二宗卷第一八八頁背
面）。且刑事案件宜蘭地院審理時，證人林豐盛到庭結證火災現
場有裝設滅火器，發生火災時有人拿滅火器幫忙滅火；證人張慶
和證稱工廠有滅火器，其有至倉庫拿滅火器幫忙滅火等語（原審
重訴第二宗卷第一八九頁）。足見壬○○、蔡柴仁承租之前揭廠
房及倉庫，堪認已有消防之安全設備，上訴人主張被上訴人未為
安全防護措施，應負侵權行為之過失責任，尚無足取。前揭廠房
及倉庫發生火警後，宜蘭縣警察局消防隊羅東分隊於八十一年八
月十九日災後現場勘查，按燃燒後之狀況，研判起火原因為「人
為明火引燃」最為可能，所謂「人為明火」，係指排除因電線短
路、電擊及自然發火之可能而言。綜合上開事證，無一足資證明
乙○○、壬○○、蔡柴仁有侵權行為之過失責任。上訴人以壬○
○、蔡柴仁向乙○○承租前揭廠房及倉庫，因「人為明火」引燃
延燒至丁○○、己○○所共有、現供人居住、使用之房屋，致其
等受有損害，難認已盡舉證責任。從而，上訴人依侵權行為損害
賠償請求權及民法第二十八條規定，訴請被上訴人連帶給付上訴
人如附表所示之金額本息，於法尚難准許等詞，為其判斷之基礎
。
惟按民事訴訟法第一百九十九條第二項規定，審判長應向當事人
發問或曉諭，令其為事實上及法律上陳述、聲明證據或為其他必
要之聲明及陳述；其所聲明或陳述有不明瞭或不完足者，應另其
敘明或補充之。此為審判長因定訴訟關係之闡明權，同時並為其
義務，故審判長對於訴訟關係未盡此項必要之處置，違背闡明之
義務者，其訴訟程序即有重大瑕疵，而基此所為之判決亦屬違背
法令。本件原判決僅引用原法院八十九年度重上更(四)字第六三號
刑事判決影本所載證人林豐盛、張慶和之證詞，認為起火點之廠
房、倉庫已有設置消防之安全設備，而未及卷附原法院九十三年
度重上更(六)字第一一一號刑事判決正本（原審更(一)卷第一一六頁
至第一二五頁）。後者關於起火現場有無裝置滅火器及是否有人
使用滅火器一節，記載：依蔡柴仁、壬○○於偵查中自承火災現
場未設置滅火器，及證人林志隆、徐奕松、王瑞德、吳志明、高
成志等之證言，堪認乙○○雖在七十九年間曾於現場購置滅火器
，並於八十年八月年間換藥，惟於火災發生前之不明時間已移除
，火災發生時現場已無滅火器云云。足見起火現場有無裝置滅火
器，亦即被上訴人於火災現場有無設置消防之安全設備，單依上
開原法院八十九年度重上更(四)字第六三號刑事判決影本所載，尚
有未明。原審既認為起火點之上開倉庫，被上訴人應備置消防設
備，乃竟未予推闡調查明晰，令當事人為此項事實上及法律上之
陳述、聲明證據或為其他必要之聲明及陳述，或調閱刑事卷查明
被上訴人是否已善盡備置消防安全設備之義務，並提示兩造為適
當之辯論，徒依該刑事判決影本記載，遽為上訴人不利之判決，
於法自欠允洽。上訴論旨，指摘原判決不當，求予廢棄，非無理
由。
據上論結，本件上訴為有理由。依民事訴訟法第四百七十七條第
一項、第四百七十八條第二項，判決如主文。
中　　華　　民　　國　九十四　年　　八　　月　 十一 　日
                      最高法院民事第二庭
                          審判長法官  蕭　亨　國
                                法官  楊　鼎　章
                                法官  陳　淑　敏
                                法官  謝　正　勝
                                法官  劉　福　來
      本件正本證明與原本無異
                                      書  記  官
中　　華　　民　　國　九十四　年　　八　　月　二十二  日
                                                      Ｃ
